【裁判字號】    90,訴,190
【裁判日期】    900706
【裁判案由】    偽造有價證券等
【裁判全文】
臺灣高雄地方法院刑事判決                            九十年度訴字第一九號
    公  訴  人  臺灣高雄地方法院檢察署檢察官
    被      告  丙○○
    選任辯護人  林樹根
                邱麗妃
                莊雯琇
右列被告因偽造有價證券等案件，經檢察官提起公訴（八十九年度偵字第一四八六號
），本院判決如左：
    主  文
丙○○無罪。
    理  由
一、公訴意旨略以：被告丙○○與丁○○○（另案審理中）係夫妻關係，明知渠等已
    無償債能力，竟共同意圖供行使之用及為自己不法之所有，於民國八十一年八月
    上旬，偽造林天亮所簽發，票號0000000、00000000號支票，面
    額新台幣（下同）四十七萬元及五十萬元之支票，至高雄市○○區○○路七二九
    巷八十二號乙○○住處，以前開偽造之支票，向乙○○之配偶甲○○借詐九十七
    萬元，致甲○○不疑有他，如數交付借貸，詎事後屆期提示付款遭拒，始知受騙
    ，因認被告丙○○涉有刑法第二百零一條第一項之偽造有價證券罪及同法第三百
    三十九條第一項詐欺取財罪嫌。
二、按犯罪事實應依證據認定之，無證據不得推定其犯罪事實；又不能證明被告犯罪
    ，應諭知無罪之判決。刑事訴訟法第一百五十四條及第三百零一條分別定有明文
    。又按刑事訴訟法上所謂認定犯罪事實之證據，係指足以認定被告確有犯罪行為
    之積極證據而言，如未能發現相當證據或證據不足以證明，自不能以推測或擬制
    之方法，以為裁判基礎，最高法院二十九年上字第三一０五號及四十年台上字第
    八十六號分別著有判例；而認定不利於被告之事實，須依積極證據，苟積極證據
    不足為不利被告之認定時，即應為有利於被告之認定，更不必有何有利之證據，
    亦有最高法院三十年上字第八一六號判例可資參照。若證據資料在經驗科學上或
    論理法則上尚有對被告較為有利之存疑，而無從依其他客觀方法排除此項合理之
    可疑，即不得以此資料作為斷罪之基礎，且刑事訴訟制度受「倘有懷疑，則從被
    告之利益為解釋」、「被告應被推定為無罪」之原則所支配，故得為訴訟上之證
    明者，無論為直接或間接證據，須客觀上於一般人均不致有所懷疑而達於確信之
    程度者，始可據為有罪之認定，倘其證明尚未達於「確信」之程度，而有合理可
    疑存在時，即難據以為被告不利認定，換言之，在法律判斷上，即不能為被告有
    罪之認定。又告訴人之告訴係以被告受刑事訴追為目的，是其陳述是否與事實相
    符，仍應調查其他證據以資審認（最高法院五十二年度台上字第一三００號判例
    要旨參照）。再按刑法第三百三十九條詐欺罪之成立，係以行為人意圖為自己或
    第三人不法之所有，以詐術使人將本人或第三人之物交付或取得利益為要件，而
    所謂以詐術使人交付，必須被詐欺人因其詐術而陷於錯誤，若其所用之方法，不
    能認為詐術，亦不致使人陷於錯誤，即不構成該罪（最高法院四十六年台上字第
    二六０號判例參照）。
三、本件公訴人認被告丙○○涉有前揭犯行，無非係以告訴人乙○○之指訴、被告與
    其妻持以向告訴人乙○○借貸之支票二紙均非林天亮本人所簽發，且被告與林天
    亮支票開戶申請資料上之照片及簽名均極為相似，及被告於致債權人之書信中自
    陳其多年來虧損，顯已喪失清償能力為其主要論據。訊據被告固坦認有持前開二
    紙支票向告訴人借貸之事實，惟堅決否認有何偽造有價證券及詐欺犯行，辯稱：
    僅伊一人持該支票向告訴人借錢，其妻丁○○○並未一起前往，支票是一自稱孫
    立達之客戶所交付的客票，收受時上面還有傅文豊的背書，之後再持去向告訴人
    借錢，支票不是伊偽造，也沒有要詐騙之意等語。經查：
（一）被告交付告訴人之前開以林天亮名義簽發，票號0000000、00000
      00號之面額各為四十七萬元及五十萬元支票二紙之萬通銀行台中分行帳戶，
      經林天亮本人於臺灣高雄地方法院檢察署檢察偵查告訴人朱朝立告訴其詐欺案
      中，供述非其本人向萬通銀行台中分行所請領使用，而係遭他人變造其遺失之
      身分證，申請開戶後請領支票使用等情在卷，並經該署檢察官偵查屬實，而以
      八十二年度偵字第一八七八二號為不起訴處分確定在案；此固足認被告所持以
      向告訴人借款之林天亮名義簽發之支票二紙顯係偽造甚明，惟參酌卷附之萬通
      銀行台中分行林天亮名義帳戶之開戶申請書上所附林天亮之照片及簽名，經本
      院當庭勘驗認與被告本人之長像及其字跡顯不相同，應非同一人所為至明；及
      告訴人收受前開支票之際，該支票二紙已記載完整，且非當場自整本之支票本
      上撕下，於事後未獲兌現，向發票人林天亮提起民事訴訟訴遭敗訴後，據而推
      測為被告所偽造等情，業據告訴人林議陳述在卷，則能否僅以被告持該二紙支
      票向告訴人調現，即遽而推認支票係被告所偽造，亦非全無可議之處；況佐以
      被告之妻丁○○○被訴詐欺案審理中卷（本院八十八年度訴字第二三八四號）
      附之萬通銀行八十九年二月十五日以萬通台中字第六五號函附前開林天亮帳戶
      ，在未被列為拒絕往來戶之前所簽發經兌現之八十三紙支票中，並無被告或被
      告所經營之鳳奇廣告有限公司之背書，及該八十三紙支票之提示地點或提出交
      換之銀行，大多在台中地區，與被告亦無地緣之關係等節觀之，苟若係被告冒
      名申請開戶，又豈僅此二紙支票有被告之背書而未見其他以被告或其經營之鳳
      奇廣告有限公司名義背書之支票流通於市面之理，是被告開辯解係自客戶處收
      受該支票亦不無可能；至被告雖未能提出客戶孫立達之確實年籍供本院調查，
      然就被告偽造前開有價證券之犯行，既無何積極之證據足證，已如前述，則揆
      諸前揭說明，尚難據此即認被告之辯解不可採，而為被告不利之認定。
（二）被告丙○○與妻丁○○○於八十一年八月上旬，曾一同持前開支票二紙前往告
      訴人乙○○借得面額各四十七萬元及五十萬元之款項未清償等節，業據告訴人
      乙○○指述綦詳，且經其配偶甲○○於本院審理時證述明確，並核與證人尚仁
      、桑昭德於臺灣高雄地方法院檢察署八十二年度偵字第八五七九號告訴人乙○○被訴擄人勒贖等案件中證陳一致，復有前開二紙支票影本附卷可稽，是被告
      與其妻丁○○○同向告訴人借得款項未還乙節固可確認，惟參酌告訴人於本院
      審理時陳稱：「因之前我在經營西餐廳生意，因我餐廳的招牌是委託被告制做
      才會與被告認識，所以在本案之前半年至一年左右被告就曾陸續拿客票來向我
      調現」「我拿到這二張票之後我太太打電話去銀行徵信，都沒有跳票過，我在
      支票兌現的前一個星期還有去徵信，一切還是正常沒有跳票過。被告拿票給我
      時，他公司還在經營中」等語觀之，告訴人既係延續先前雙方借貸之互信，且
      知被告當時之經濟狀況，並徵信被告陸續持來調現之支票債信良好，則足認被
      告應無施用詐術手段，致使告訴人陷於錯誤之情事甚明，故自難僅以事後支票
      陸續退票及被告未償還之事實，逕認被告於借款之初；即有不法所有之詐欺意
      圖；況被告於其所經營之鳳奇廣告有限公司財務陷於週轉失靈之際，即委由律
      師處理債務並擬訂償債之方案，通知債權人完成債權額之登記，以為償債之憑
      據，業據被告丙○○陳明在卷，並有魏華樵律師函及經告訴人簽名與會之壹良
      清理委員會座談會紀錄各一份附於前案告訴人被訴擄人勒贖等案之八十二年偵
      字第八五七九號偵查卷，並經本院調閱全卷審核無訛，是果真被告自始即有詐
      騙之意，大可於達到目的之後即置之不理，豈有再主動委請律師出面處理債務
      之理。至被告所交付之前開支票二紙固經傅文豊本人到庭結證稱非其背書且未
      與被告有何金錢往來亦未同意丙○○背書等語明確，而被告確曾於偵查中自承
      是傅文豊同意由其背書，後於本院審理時改陳交付該二紙支票之時，並未有傅
      文豊之背書等語在卷，惟被告之所以得自告訴人處借得前開款項，實係延續其
      雙方間借貸之互信關係，已如前所述，且告訴人與傅文豊間並不熟稔，此亦為
      告訴人與證人傅文豊同陳在卷，衡情告訴人當不致僅因支票上有傅文豊之背書
      才同意出借至為灼然，是尚難以背書有偽造之嫌即為不利被告之認定，而遽以
      詐欺罪相繩乃屬當然。
綜上所述，被告前開辯解，尚非子虛，堪可採信，此外復查無其他積極證據足資證明
被告有何公訴人所指上開犯行，揆諸首揭說明，被告犯罪既不能證明，依法自應為無
罪之諭知。另被告是否涉有偽造文書之犯行，此部分既未經公訴人起訴，且被告被訴
偽造有價證券及詐欺罪等犯行，復無何證據足為有罪之認定，是亦無牽連犯之裁判上
一罪關係，本院無從併為審判，此部分自宜由檢察官另行偵辦，附此敘明。
據上論斷，應依刑事訴訟法第三百零一條第一項，判決如主文。
中      華      民      國     九十    年      七       月      六      日
                                  臺灣高雄地方法院刑事第三庭
                                      法    官  柯彩燕
右正本證明與原本無異。
如不服本判決，應於判決送達後十日內，向本院提出上訴狀。
                                書記官    楊真芬
中    華    民    國      九十      年      七      月      十      日


司法院資訊處製作；財團法人民間司法改革基金會備份。
